臺灣雲林地方法院刑事判決　　　　　　　100年度易字第705號
公　訴　人　臺灣雲林地方法院檢察署檢察官
被　　　告　林土虱
上列被告因妨害家庭案件，經檢察官提起公訴（100 年度偵字第
4013號），被告於準備程序進行中就被訴事實為有罪之陳述，本
院裁定進行簡式審判程序，判決如下：
    主      文
林土虱犯相姦罪，共貳拾肆罪，各處有期徒刑貳月，如易科罰金
，以新臺幣壹仟元折算壹日。應執行有期徒刑肆月，如易科罰金
，以新臺幣壹仟元折算壹日。
    事實及理由
一、犯罪事實：
    林土虱係戴銀花之夫，王芳莉（被訴通姦、相姦之犯行，由
    本院另為不受理之判決）則係林志忠之妻，均為有配偶之人
    ，且林土虱亦知悉王芳莉係有配偶之人。詎林土虱竟基於相
    姦之各別犯意，自民國99年7 月間某日起至100 年6 月23日
    止，以每月2 次之頻率，分別在雲林縣臺西鄉○○村○○路
    77號王芳莉住處及雲林縣東勢鄉、麥寮鄉之不詳汽車旅館內
    ，與王芳莉發生相姦之性行為共24次（含100 年6 月23日之
    相姦行為）（所涉通姦之犯行，由戴銀花撤回告訴，詳如後
    述）。嗣於100 年6 月23日23時許，林土虱與王芳莉在王芳
    莉上開住處為性交後，當場為林志忠發現，林志忠進而對林
    土虱提起相姦之告訴，始悉上情。
二、認定犯罪事實所憑之證據及理由：
  (一)程序事項：
  1.起訴範圍之認定：
  (1)按刑事訴訟之審判，係採彈劾主義，亦即不告不理原則，法
    院對於被告之行為，應受審判之對象（範圍），乃指起訴書
    （或自訴狀）所記載之被告「犯罪事實」（包括起訴效力所
    及之具有同一案件關係之犯罪事實）而言。91年2 月8 日修
    正公布刑事訴訟法第161 條、第163 條，確立檢察官對犯罪
    事實的實質舉證義務，除公平正義維護或對被告利益有重大
    關係之例外情形，法官僅居於補充性證據調查地位。92年2
    月6 日修正公布同法第154 條第1 項，明文規範無罪推定原
    則，在檢察官未能透過審判程序舉證證明被告有罪確定前，
    被告推定無罪。申言之，被告不負自證己罪之義務，犯罪事
    實存立之證明責任，由起訴之一方負擔，苟檢察官舉證活動
    未盡，必須負擔敗訴之危險。因此，被告之無罪推定與檢察
    官之舉證責任乃一體之兩面。而檢察官之舉證活動是否充分
    ，聲請法院調查之證據是否必要，端賴檢察官所提出之犯罪
    事實即公訴事實之真摯明確。在公訴事實之範圍即待證事實
    有疑問、矛盾、不明確的情況下，檢察官之舉證活動勢必產
    生阻礙，不能發揮。此時，不僅被告無法為訴訟之有效防禦
    ，亦妨礙法院為訴訟之促進。因此，案件於準備程序階段，
    在法院依據同法第94條為被告人別之確認後，依刑事訴訟法
    第273 條第1 項第1 款、第2 款之規定，法院即應接著對檢
    察官確認「起訴效力所及之範圍」、「起訴法條有無應予變
    更」，再由法院訊問被告或辯護人對於起訴事實是否為認罪
    之答辯。其立法意旨謂：「依本法第264 條第1 項第2 款規
    定，檢察官之起訴書固應記載被告之犯罪事實及所犯法條，
    惟如記載不明確或有疑義，事關法院審判之範圍及被告防禦
    權之行使，自應於準備程序中，經由訊問或闡明之方式，先
    使之明確，故首先於第1 款定之。惟此一規定，其目的僅在
    釐清法院審判之範圍，並便於被告防禦權之行使，應無礙法
    院依本法第267 條對於案件起訴效力所為之判斷。」而同法
    第267 條之規定，旨在起訴效力及於單一案件中有罪之犯罪
    事實，此乃審判階段調查證據後之結果，案件在尚未進入狹
    義調查證據階段，於行準備程序時，公訴事實及其範圍如何
    解讀，應由到庭檢察官為之，此之所以實務上法院在第一次
    行準備程序時，亦請檢察官陳述起訴要旨之意義所在，即由
    檢察官藉著口頭陳述公訴事實之方式，一方面顧及被告之答
    辯權與公開審判之旁聽權，另方面促使檢察官得以進一步明
    瞭起訴書所載犯罪事實或起訴法條是否有疑問、矛盾或不明
    確之處，而得以及時澄清更正，藉以確定如何之犯罪事實已
    繫屬於法院及法院之審判範圍，俾利被告、辯護人之答辯，
    及檢察官日後之舉證活動，與被告、辯護人日後之舉證利益
    。
  (2)又起訴事實於起訴書提出於法院時產生訴訟繫屬及訴訟關係
    ，除非經撤回起訴，否則法院對起訴之犯罪事實有審判之權
    利義務，惟此乃起訴事實於起訴書上之記載已形明確無疑而
    言。在當事人陳述（不論是書面或口頭）有不明確、不完全
    、矛盾等情形發生時，法官有義務向當事人發問或曉諭，令
    其為事實上及法律上之陳述、聲明證據或為其他必要之聲明
    及陳述，令其為敘明或補充之）。此乃法官（或審判長）之
    闡明權。蓋法院對相爭之當事人，非僅單純之旁觀者或臆測
    者，仍負有監護案情逐步釐清及兩造立證公平之義務。闡明
    權乃法官訴訟指揮權之一環，在起訴書記載之公訴事實有疑
    問、矛盾或不明確的情況下，法官有促使檢察官釐清，使之
    明確之義務。是以，法官透過闡明權的行使而促檢察官就犯
    罪事實之範圍為明確主張與陳述，起訴事實繫屬於法院之範
    圍（即審判範圍、審判對象）將因此釐清。換言之，起訴事
    實之內容、範圍因到庭檢察官真摯之主張、陳述而確定，除
    非「至證據調查階段有發生刑事訴訟法第267 條、第300 條
    之情事」或「公訴檢察官對起訴書犯罪事實之解釋，已經逾
    越文字可能理解之範圍，而有將應追加起訴之犯罪事實，以
    補充更正之方式為之」外，法院自應受其拘束。法院若不受
    拘束，置公訴檢察官當庭陳述於不顧，無視檢察官實行公訴
    之訴訟行為，而仍受起訴書所載有疑問或矛盾之犯罪事實所
    拘束，勢必造成刑事訴訟法第273 條第1 項各款規定之立法
    美意落空、檢察官舉證責任無法充分、空洞化檢察官公訴的
    實行、法院無法判斷立證與待證事實之關連、被告無法為有
    效答辯或立證、法官怠於監護案件、訴訟無法促進等諸多遺
    憾。
  (3)經查，起訴書犯罪事實欄記載：被告林土虱於上述時間，與
    同案被告王芳莉發生「多次」性行為（見起訴書第1 頁），
    是起訴檢察官起訴被告相姦之次數究為若干，即有不明，為
    促使檢察官負實質舉證責任，且俾利被告攻擊防禦，本院於
    本案審理中與公訴檢察官進一步確認起訴之範圍，對此公訴
    檢察官於審理中陳稱：起訴範圍就是這段期間內「24次」通
    、相姦（通姦部分容後論述）行為等語，是本院審判之範圍
    ，因公訴檢察官到庭陳述而明確，且該陳述之目的在於解決
    起訴書所載有疑義或不清楚之處，確認起訴效力所及之範圍
    ，要與訴一部之撤回或變更有別，本院自應據以為審判之對
    象，合先敘明。
  2.本案被告所犯之罪，係死刑、無期徒刑、最輕本刑為3 年以
    上有期徒刑以外之罪，其於準備程序進行中就前揭被訴事實
    為有罪之陳述，經告知其簡式審判程序之旨，並聽取其與檢
    察官之意見後，裁定進行簡式審判程序，是本案之證據調查
    ，依刑事訴訟法第273 條之2 規定，不受同法第159 條第1
    項、第161 條之2 、第161 條之3 、第163 條之1 及第164
    條至第170 條規定之限制，亦先敘明。
  (二)實體事項：
    上開犯罪事實，業據被告在偵查及本院審理中均坦承不諱，
    核與證人即告訴人林志忠、被告之配偶戴銀花於警詢、偵查
    中所為之指證情節相符，復經同案被告王芳莉於本院審理中
    供述甚詳，並有被告與同案被告王芳莉之戶籍資料共2 紙在
    卷可稽。綜上足認被告之自白與事實相符，可以採信，是本
    案事證明確，被告犯行洵堪認定。應依法論科。
三、論罪科刑之理由：
  (一)核被告所為，均係犯刑法第239條後段之相姦罪。
  (二)被告所犯24次相姦罪，犯意各別，行為各自獨立，應分論併
    罰之。又所謂「接續犯」，係行為人主觀上基於單一之犯意
    ，以數個舉動接續進行，侵害同一法益，在時間、空間上有
    密切關係，依一般社會健全觀念，難以強行分開，在刑法評
    價上，以視為數個舉動之接續進行，合為包括之一行為予以
    評價，較為合理，於此情形，始得依「接續犯」論以一罪。
    本案被告自99年7 月間某日起至100 年6 月23日止，以每月
    2 次之頻率，分別在同案被告王芳莉住處及雲林縣東勢鄉、
    麥寮鄉之不詳汽車旅館內，與同案被告王芳莉發生相姦行為
    共24次，業經認定如上，而被告每次相姦行為之動機，無非
    係為了滿足個人（或對方）性慾，個人（或對方）性慾也因
    每次相姦行為而獲得不同程度之抒解，則在被告主觀上，就
    各次相姦行為，即非基於單一犯罪決意，而係分別起意，在
    客觀之犯罪時間與地點上，也難認為密接無法強行分開，自
    不能以「接續犯」論處，故起訴檢察官雖認被告各次相姦行
    為係「接續犯」云云，本院不採。
  (三)爰審酌被告與同案被告王芳莉發生24次之相姦行為，時間甚
    長，次數非少，侵害告訴人林志忠之配偶權，並使告訴人林
    志忠受有精神上之損害，殊不可取，但本院念及被告犯後坦
    承犯行，且被告未曾因故意犯罪受有期徒刑以上刑之宣告（
    見臺灣高等法院被告前案紀錄表），可認被告平日素行尚可
    ，暨被告自承現在在農會當臨時工，教育程度為國小肄業，
    智識程度不高，另告訴人林志忠對被告甚不諒解，兼衡被告
    所犯本罪為「1 年以下有期徒刑」，若以被告所犯次數甚多
    即對被告科以重刑，恐罪刑失衡，違反比例原則等一切情狀
    ，分別量處如主文所示之刑，再定其應執行之刑，並均諭知
    易科罰金之折算標準。
四、按告訴乃論之罪，告訴人於第一審辯論終結前，得撤回其告
    訴，又告訴經撤回者，法院應諭知不受理之判決，刑事訴訟
    法第238 條第1 項及第303 條第3 款分別定有明文。本案被
    告涉犯刑法第239 條通姦罪嫌之部分，依照刑法第245 條第
    1 項之規定，須告訴乃論。起訴檢察官雖於起訴書犯罪事實
    欄記載「被告涉嫌通姦部分未據告訴」云云，但查，告訴乃
    論之罪，對於共犯之一人告訴或撤回告訴者，其效力及於其
    他共犯，但刑法第239 條之罪，對於配偶撤回告訴者，其效
    力不及於相姦人，刑事訴訟法第239 條規定甚明。是依該條
    前段之規定，對於共犯之一人告訴或撤回告訴之效力，原則
    上及於其他共犯，此即「告訴不可分原則」，而本件被告所
    犯係刑法第239 條之罪，其有配偶而與人通姦，暨相姦之人
    ，原屬刑法上之必要共犯，自有「告訴不可分原則」之適用
    ，故被告之配偶戴銀花於警詢中雖僅表示要對於與其夫（即
    被告）相姦之同案被告王芳莉提出相姦罪告訴，然依刑事訴
    訟法第239 條規定，告訴之效力已及於其他共犯（即被告）
    。又上開法條但書規定「對於配偶撤回告訴者，其效力不及
    於相姦人」，則屬於例外，凡不合於例外之條件時，即仍適
    用原則，此為解釋法令當然之結果。從而戴銀花對同案被告
    王芳莉提出相姦告訴時（依照「告訴不可分」之法則，其告
    訴之效力自及於被告，已如前述），並未撤回對被告之通姦
    告訴（戴銀花於偵查及本院審理中表示願意原諒被告，依照
    刑法第245 條第2 項之規定，僅係不得再告訴，對已經告訴
    之部分不生撤回之效果，不可混淆），是於本案檢察官將被
    告提起公訴之時，就被告涉嫌「通姦」部分之訴追條件並無
    欠缺，檢察官復於起訴書中敘明被告與同案被告王芳莉發生
    性行為之通姦事實，則該部分亦為起訴效力所及，本院本應
    一併審究。然戴銀花已於本案言詞辯論終結前具狀撤回對被
    告之通姦告訴，此有刑事撤回狀1 紙附卷可查，是就被告被
    訴通姦之犯行，原應為不受理之判決，惟檢察官認此部分與
    上述論罪之部分具有想像競合犯之裁判上一罪之關係，爰不
    另為不受理之諭知，附此敘明。
五、應適用之法律：
  (一)刑事訴訟法第273 條之1第1 項、第299 條第1 項前段。
  (二)刑法第239條後段、第41條第1 項前段、第51條第5 款。
本案經檢察官黃煥軒到庭執行職務。
中    華    民    國   100    年    12    月    30    日
                  刑事第五庭  法  官  王 紹 銘
以上正本證明與原本無異。
如不服本判決應於收受判決後10日內向本院提出上訴書狀，並應
敘述具體理由；其未敘述上訴理由者，應於上訴期間屆滿後20日
內向本院補提理由書（均須按他造當事人之人數附繕本）。「切
勿逕送上級法院」。
                              書記官  洪 秀 虹
中    華    民    國   100    年    12    月    30    日
附錄本案論罪科刑法條：
中華民國刑法第239條
有配偶而與人通姦者，處1 年以下有期徒刑。其相姦者亦同。